【裁判字號】    95,婚,1186
【裁判日期】    951213
【裁判案由】    確認婚姻關係存在
【裁判全文】
臺灣板橋地方法院民事判決              95年度婚字第1186號
原      告  丙○○
訴訟代理人  陳盈潔律師
被      告  乙○○
上列當事人間請求確認婚姻關係存在事件，本院於中華民國95年
11月29日言詞辯論終結，判決如下：
    主      文
確認原告與被告間之婚姻關係存在。
訴訟費用由被告負擔。
    事實及理由
一、原告主張：兩造於民國73年公證結婚，75年因債務問題而辦
    理假離婚並為離婚登記，嗣於84年再度結婚，87年間因被告
    名下有房屋遭查封拍賣，為避免影響原告的信用，兩造遂於
    87年5 月2 日再簽訂離婚協議書，並由被告在離婚協議書的
    證人欄位代簽原告父母的姓名，當時兩造的女兒亦在場目睹
    此事，嗣兩造至戶政單位辦理離婚登記。因上開二名證人即
    原告的父母均未於兩造協議離婚時在場簽名，係被告偽造代
    簽名，是以證人並非親見或親聞兩造有離婚真意之人，因此
    兩造協議離婚即欠缺二人以上之證人簽名，與民法第一千零
    五十條規定之方法不合，依民法第七十三條規定，兩造協議
    離婚無效。為此依民事訴訟法第二百四十七條第一項規定訴
    請確認兩造婚姻關係存在。因原告的父親已於二年前過世，
    請求傳訊原告的母親及兩造的女兒到庭作證等語。並聲明：
    如主文所示。
二、被告辯稱：兩造離婚是有效，離婚協議書是原告簽好後才給
    被告簽的，至於二位證人即原告的父母簽名時，被告沒有看
    到。兩造經常吵鬧至派出所，原告的父母都知悉，也曾到派
    出所關心處理，所以原告的父母也知道兩造要離婚之事，親
    朋好友也都知道兩造要離婚之事，原告的父母有至派出所調
    解過兩造離婚之事。原告曾經拿刀子到被告的姐姐家要傷害
    被告的姐姐，但是沒有實際傷害到被告的姐姐，被告的姐姐
    有去告原告，原告被法院判決有罪處罰金刑，原告沒有錢繳
    罰金，是被告幫原告繳納的。因兩造常常吵架，致兩造分居
    很久，原告的父母在派出所幫兩造調解的那次，被告有付30
    萬元給原告，因原告當時說離婚條件要30萬元云云。並聲明
    ：請求駁回原告之訴。
三、經查，原告主張之事實，業據原告提出戶籍謄本一件及兩造
    離婚協議書影本一件為證。又證人即原告的母親甲○○到庭
    證稱：「兩造離婚時，因我不識字所以不會簽名，我也不知
    道印章是否是我的。兩造是否離婚的事情，我也不是很清楚
    。我曾經到派出所調解兩造離婚吵架的事情，但是我也不知
    道兩造在吵什麼，我只有一次到派出所看兩造吵架。我先生
    並沒有去派出所看兩造吵架，只有我去派出所。我先生陳坤
    海已經過世2 、3 年了。我也不知道被告所稱到派出所付給
    原告30萬這件事情」等語。又證人即兩造的女兒梁仙玲亦到
    庭證稱：「兩造簽名離婚協議書時，我不是確實記得當時情
    形，但是我當時確實有在場，當時兩造確實有簽名，證人的
    簽名是父親簽的，也就是祖父祖母的簽名是父親簽的。祖父
    祖母都沒有到場簽名，是我父親代簽名的，祖父母的印章也
    是父親帶去蓋章的。父親代理祖母祖父簽名應該沒有得到他
    們的同意，因為父親與他們平常沒有在聯絡。祖父母是指我
    母親的父母」等語。證人甲○○證稱因不識字且不清楚兩造
    離婚之事，其證詞為公允客觀，至於兩造的女兒梁仙玲則進
    一步證明被告確實代簽二名證人的姓名及蓋章，因梁仙玲係
    兩造的女兒，與身為父親之被告既無仇恨，其無誣陷自己父
    親的可能，是以證詞應無偏袒。依上開二位證人所述，堪信
    原告主張為真實。
四、按兩願離婚，應以書面為之，有二人以上證人之簽名，並應
    向戶政機關為離婚之登記，民法第一千零五十條定有明文。
    次按民法第一千零五十條所謂二人以上證人之簽名，固不限
    於作成離婚證書時為之，亦不限於協議離婚時在場之人，始
    為證人，然究難謂非親見或親聞雙方當事人確有離婚真意之
    人，亦得為證人，最高法院六十八年台上字第三七九二號判
    例參照。兩造於87年5 月2 日簽訂之系爭離婚協議書，雖載
    有證人陳坤海及甲○○，惟證人均不曾在場見證，亦未親聞
    兩造確有離婚真意，更不曾授權被告代理簽名於離婚協議書
    ，其等二人顯未親見或親聞兩造有離婚之真意且未允諾擔任
    離婚見證人，依前揭判例說明，證人陳坤海及甲○○自不合
    上開規定所謂之「證人」，則兩造間之協議離婚即難謂已具
    備法定要件，縱令兩造間雖有離婚之合意，惟因系爭離婚協
    議書未具備二人以上親聞或親見兩造確有離婚真意之證人之
    簽名，即未依民法第一千零五十條規定之方式為之，依民法
    第七十三條規定自屬無效（最高法院二十八年上字第一三０
    六號判例參見）。從而，原告據以訴請確認兩造間之婚姻關
    係存在，為有理由，應予准許。
五、訴訟費用負擔之依據：民事訴訟法第78條。
中    華    民    國    95    年    12    月    13    日
                                台灣板橋地方法院家事法庭
                                    法  官    黃  惠  瑛
以上正本證明與原本無異。
如對本判決不服，應於判決送達後20日內向本院提出上訴狀。
中    華    民    國    95    年    12    月    13    日
                                    書記官    楊  振  宗


司法院資訊處製作；財團法人民間司法改革基金會備份。
